【裁判字號】    99,建,91
【裁判日期】    991029
【裁判案由】    給付工程款
【裁判全文】
臺灣臺北地方法院民事判決                99年度建字第91號
原      告  德寶營造股份有限公司
法定代理人  賴悅顏
（重整人）  杜秀良
            王元甫
訴訟代理人  李筱茨
            謝佶燁
            林俊杰
被      告  內政部營建署
法定代理人  葉世文
訴訟代理人  文鍾奇律師
上列當事人間請求給付工程款事件，本院於民國99年10月14日言
詞辯論終結，判決如下：
    主      文
被告應給付原告新臺幣壹仟陸佰貳拾萬陸仟玖佰肆拾柒元及自
民國九十九年一月十九日起至清償日止，按週年利率百分之五計
算之利息。
訴訟費用由被告負擔。
本判決於原告以新臺幣伍佰肆拾壹萬仟元或同面額之聯邦商業
銀行定存單供擔保後，得假執行。但被告以新臺幣壹仟陸佰貳拾
萬陸仟玖佰肆拾柒元為原告預供擔保，得免為假執行。
    事實及理由
甲、程序部分：
壹、按重整人為訴訟或仲裁之進行時，應於事前徵得重整監督人
    之許可，公司法第290條第6項第5款定有明文。查原告經本
    院於民國95年12月19日以95年度整字第2號裁定准予重整，
    選任兆豐國際商業銀行股份有限公司、李鳳翱律師、黃則仁
    會計師為重整監督人（見本院卷一第4頁），渠等分別出具
    同意書許可原告提起本件訴訟（見本院卷一第22-24頁），
    原告自得於重整期間提起本件訴訟，合先敘明。
貳、按訴狀送達後，原告不得將原訴變更或追加他訴，但請求之
    基礎事實同一者，不在此限，民事訴訟法第255條第1項第2
    款定有明文。查本件原告起訴時依內政部營建署工程契約（
    下稱系爭契約）及民法第490條第1項承攬之規定，請求被告
    給付新臺幣（下同）1,623萬6,947元，及自起訴狀繕本送達
    之翌日即99年1月19日起至清償日止，按年息5%計算之利息
    ，嗣於訴訟進行中，追加民法第176條無因管理之規定請求
    被告給付1,623萬6,947元，及自99年1月19日起至清償日止
    ，按年息5%計算之利息，核其所為訴之追加，顯係基於同一
    基礎事實而主張，該訴之主要爭點有其共同性，各請求利益
    之主張在社會生活上可認為同一或關聯，而就原請求之訴訟
    及證據資料，於審理繼續進行在相當程度範圍內具有同一性
    或一體性，得期待於在同一程序加以解決，避免重複審理，
    且不甚礙被告之防禦及訴訟終結，與上開民事訴訟法第255
    條第1項第2款之規定並無不合，應予准許。
乙、實體部分：
壹、原告起訴主張：
一、原告於91年4月18日承攬被告主辦之「二高後續計畫交流道
    聯絡道系統改善工程－臺中港特定區○○號道路工程（高架
    道路）」（下稱系爭工程），決標簽約金額為8億9,970萬4,
    030元（含稅），系爭工程於91年6月16日開工，96年12月11
    日驗收合格。
二、系爭工程因施作限高門型架，被告應給付原告187萬6,139元
    ：
(一)、系爭工程為高架道路之施作，施作機具採用懸臂工作車，在
    施作編號為P1-P2墩柱及P15-P16墩柱時，因懸臂工作車須橫
    跨臺中縣沙鹿鎮○○路（新臺一線）及沙田路（舊臺一線）
    上空，有鑑於系爭工程施工交通安全設施示意圖（下稱安全
    設施示意圖）中針對高度限制並未規畫任何交通安全維護之
    預防措施，僅記載承包商應提出計畫書送交工地工程司審查
    ，是兩造之工地現場人員遂同至該路段現場會勘，被告在詳
    查現地道路功能、線型、路寬、車道使用寬度及車流量等諸
    多客觀因素後，口頭指示以限高門型架作為該路段高度限制
    的交通安全維護措施，原告並於道路交通維持計畫審查過後
    據以施作，此項目為合約所無之工項，屬新增項目，3座限
    高門型架施作金額為187萬6,139元，應由被告負擔。
(二)、縱無法認定被告有指示施作，原告提報交通維持計畫書增設
    合約所無之限高門型架，是為要約，被告審查並核定交通維
    持計畫書，係為承諾，雙方既達成施作限高門型架之合意，
    被告自應給付施作費用。另系爭工程因漏未設計懸臂工作車
    之安全維護措施，原告為避免發生工安意外，基於為被告管
    理事務，不違反被告明示且可得推知之意思，為被告施作限
    高門型架所支出之必要費用，亦得依民法第176條無因管理
    之規定，請求被告給付之。
三、系爭工程工作車安裝及拆除計40次，被告應給付原告超出合
    約數量施作之20次工程款計1,436萬808元：系爭工程設計使
    用8台懸臂工作車進行施工，依系爭契約附件之基本單價，
    工作車安裝及拆除次數編列為20次，然實際施作之安裝及拆
    除總數為40次，被告調解時亦為如是陳述，是依系爭契約第
    5條實作實算之約定，就超出合約數量施作之20次工程款共
    計1,436萬808元，被告應給付之。縱認工作車安裝及拆除40
    次非契約施作項目，亦成立無因管理，原告得請求被告給付
    上揭費用。
四、原告依系爭契約及無因管理法律關係提起本件訴訟等語，並
    聲明：(一)被告應給付原告1,623萬6,947元，及自99年1月19
    日起至清償日止，按年息5%計算之利息；(二)願以現金或同面
    額之聯邦商業銀行定存單供擔保，請准宣告假執行。
貳、被告答辯略以：
一、限高門型架費用部分：
(一)、由系爭工程契約第18條「施工管理」(五)「交通維持」第2款
    約定可知，系爭工程施工關於交通安全之設施，乃原告之契
    約義務。準此，系爭工程橋樑施工，跨越臺中縣龍井鄉○○
    鎮○○路及沙田路，原告依約必須提出交通維持計畫書送審
    。詎原告送審時，自行將限高門型架列入交通維持計畫書作
    為限制車輛高度之警告措施，然交通維持計畫之審查實非被
    告權責，被告僅邀集相關單位召開審查會辦理審查，不能表
    示同意與否。
(二)、道路交通標誌標線號誌設置規則並無必須設置限高門型架之
    強制規定，因此被告僅指示原告依上開設施規則辦理，原告
    如為避免懸臂工作車遭撞，僅須於工作車上護板處加掛放大
    型限高標誌，並於前方適當位置增加車輛高度限制標誌即可
    。縱認系爭工程必須設置限高門型架，依被告估算系爭工程
    所設3處限高門型架，每一處限高門型架含基礎工程，其費
    用應為5萬9,000元，3處合計17萬7,000元，原告請求187萬
    6,139元並無理由。
二、工作車安裝及拆除費用部分：
(一)、系爭工程施工補充說明書第二章2.1.4節「丈量與付款」第1
    項約定，包含懸臂工法工作車、工作車之裝拆，及以懸臂工
    法施工之一切相關費用等，均已納入分析並攤計於合約詳細
    價目表「就地澆注懸臂工法350㎏/cm2預力混凝土」項目中
    ，以「m3」為單位計價，而另無其他給付。因系爭契約以每
    立方米（m3）混凝土為單位計價，被告在數量上既未少給，
    原告實無理由依系爭契約第5條以實作數量計價，重複向被
    告請求給付工作車安裝及拆除費用。況系爭契約履約過程中
    ，原告從未異議，系爭契約經結算完畢，原告始就懸臂工作
    車安裝及拆除次數異議，洵不足取。
(二)、另關於工作車之裝拆屬於明顯易判事項，原告係經驗豐富之
    專業營造廠商，於系爭工程投標前，難謂不知實際次數。原
    告既未在投標前提出釋疑，且於工作施作前、施作中暨施作
    完成時俱未提及，迄至系爭工程完成暨結算以後，始為爭執
    ，縱為原告疏漏所致，風險亦應由原告承擔等語資為抗辯，
    並聲明：原告之訴駁回；如受不利益之判決，願供擔保請准
    宣告免假執行。
、兩造不爭執之事實：
一、原告於95年12月19日經本院以95年度整字第2號裁定准予重
    整，並選派賴悅顏、陳偉明、翁世和為重整人（見本院卷一
    第4-17頁）。現任重整人為賴悅顏、杜秀良、王元甫，有98
    年6月10日經授商字第09801114960號股份有限公司變更登記
    表1份可稽（見本院卷一第19-21頁）。
二、賴悅顏、杜秀良、王元甫三名重整人代表原告申請行政院公
    共工程委員會調解，惟調解不成立（見本院卷一第101-109
    頁）。嗣經重整監督人兆豐國際商業銀行股份有限公司、李
    鳳翱律師、黃則仁會計師同意重整人代表原告提起本件訴訟
    （見本院卷一第22-24頁）。
三、原告於91年4月18日以決標簽約金額為8億9,970萬4,030元（
    含稅）承攬被告主辦之「二高後續計畫交流道聯絡道系統改
    善工程－臺中港特定區○○號道路工程（高架道路）」（即
    系爭工程），雙方簽有工程契約（即系爭契約），約定依實
    作工程數量辦理結算（見本院卷一第25-58頁）。
四、系爭工程於91年6月16日開工，96年12月11日驗收合格（見
    本院卷一第59-61頁）。
五、系爭工程為高架道路之施作，施作機具採用懸臂工作車，在
    施作編號為P1-P2墩柱及P15-P16墩柱時，因懸臂工作車須橫
    跨臺中縣沙鹿鎮○○路（新臺一線）及沙田路（舊臺一線）
    上空，原告於93年9月2日道路交通維持計畫審查會議後，施
    作限高門型架（見本院卷一第62-69頁、110-114頁）。
六、原告於94年間向被告聲請追加設置限高門型架費用（見本院
    卷一第68-71頁），被告於94年3月25日以營署中字第094328
    1408號函覆原告，依道路交通標誌標線號誌設置規則，並無
    需設置限高門型架之規定，無法同意辦理追加（見本院卷一
    第115-116頁）。
肆、本件爭點及本院得心證之理由：
    本件原告依系爭契約及民法第490條、第176條之規定，主張
    被告應給付限高門型架費用187萬6,139元與超出合約數量施
    作之20次工作車裝拆次費用1,436萬808元等語，為被告否認
    ，並以前詞置辯，是本件應審究之點為：一、被告是否有指
    示原告施作限高門型架？二、施作限高門型架之費用為何？
    應由何人負擔？三、系爭工程工作車安裝及拆除次數是否以
    每立方公尺為單位計價，被告因而無須另為給付？茲分述如
    次：
一、被告是否有指示原告施作限高門型架？
(一)、按稱承攬者，謂當事人約定，一方為他方完成一定之工作，
    他方俟工作完成，給付報酬之契約，民法第490條第1項定有
    明文。本件原告與被告訂立系爭契約，約定原告承攬系爭工
    程，兩造訂立之工程契約應為承攬契約。原告主張被告有指
    示原告施作限高門型架，業據其提出被告中區工程處臺中港
    工務所93年7月30日特三高字第930730號、同年8月2日特三
    高字第9308023號備忘錄各1份（見本院卷一第62-63頁），
    系爭工程第37次、第38次工地趕工及工務會議記錄各1份（
    見本院卷二第28-31頁），93年9月2日有關被告中區工程處
    辦理系爭工程跨越中華路（臺一線165K＋516～684）交通維
    持計畫審查會會議記錄1份（見本院卷一第65-66頁）、沙田
    路交通維持計畫書1份（見本院卷二第48-60）等件為證，惟
    被告否認有指示原告施作限高門型架，是被告究有無指示原
    告施作限高門型架，即為首應釐清者。
(二)、經查，原告93年7月30日提出之中華路交通維持計畫書「壹
    、工程概述」之「七、計畫內容」記載「本計畫書係針對本
    工程高架道路懸臂施工方法，P1（南下車道）、P2（北上車
    道）工作車跨越既有道路新臺一線省道中華路段里程165K＋
    516～684部分，致使其上方淨高受限，為維護道路使用者之
    行車安全，擬於跨越段前方架設禁制標誌，以提醒駕駛行經
    該路段注意行車以確保安全... 」、「貳、執行方式」之「
    一、P1工作車施工方式及期間」記載「2.淨高限制：... 計
    畫於工作車前跨越範圍前方150M處設置車輛高度限制標誌如
    附圖2所示，同時在工作車上防護板處加掛高度限制標誌，
    提醒駕駛人注意上方淨高。」、「二、P2工作車施工方式及
    期間」記載「2.淨高限制：施工期間工作車將保持與原中華
    路面最小淨高4.6M如附圖1所示，並依道路交通標誌標線號
    誌設置規則之規定，於工作車跨越範圍前方300M設置車輛高
    度限制標誌如附圖2所示，同時在工作車上防護板處加掛高
    度限制標誌，提醒駕駛人注意上方淨高。」等情，有中華路
    交通維持計畫書1份可稽（見本院卷二第79-90頁），該計畫
    書內容僅載明須設置車輛高度限制標誌、在工作車上防護板
    處加掛高度限制標誌等情，確未提及原告須設置限高門型架
    ；而被告於93年7月30日特三高字第930730號、同年8月2日
    特三高字第9308023號以原告為受文者之備忘錄，分別記載
    「請依道路交通標誌標線號誌設置規則辦理」、「P1工作車
    最低點需與中華路保持淨高4.6公尺以上，該部分淨高若有
    不足，需立即提送相關計畫送審，計畫書未經道路主管機關
    審核通過前不得施工」，亦未指示原告須設置限高門型架。
    惟查，93年8月18日系爭工程第37次工地趕工及工務會議記
    錄記載「中華路南下車道淨高4.6m門架應儘速設置」，有該
    日工務會議記錄1份附卷可憑（見本院卷二第28-29頁），參
    以證人即負責系爭工程之監工、送交與發文交通維持計畫之
    被告員工盧維宏於本院證稱：「工務會議記錄是被告製作」
    等語（見本院卷第43頁），被告所辯未指示原告施作限高門
    型架云云，與被告製作之工務會紀錄互相矛盾，不足採信。
    再查，93年9月2日系爭工程跨越中華路交通維持計畫審查會
    會議記錄「五、建議」，記載「原門架上限高4.6公尺標誌
    字體請加大，並為超高車輛得以緩衝，於前方適當路口增加
    限高4.6公尺之警告標誌」，會議記錄「六、結論」則記載
    「請原告依與會單位建議修正交通維持計畫書內容後由被告
    中區工程處函送六份至臺中工務段轉相關單位備查」，此有
    被告中區工程處辦理系爭工程跨越中華路（臺一線165K＋516
    ～684）交通維持計畫審查會會議記錄1份可憑（見本院卷一
    第65-66頁）。從而，93年8月18日工地趕工及工務會議紀錄
    載明應儘速設置中華路南下車道淨高4.6公尺門架，佐以93
    年9月2日中華路交通維持計畫審查會會議建議「原門架上限
    高4.6公尺標誌字體加大」，會議結論請原告依與會單位之
    建議修正交通維持計畫書內容，雖該審查會議未建議原告施
    作門架，然會議記錄記載「原門架」，且被告出席該會議對
    此未表示反對意見，可認被告應有指示原告施作門架，是原
    告依93年8月18日工地趕工及工務會議紀錄，及93年9月2日
    中華路交通維持計畫審查會會議結論，施作限高門型架乃依
    被告指示之事實，足堪認定。被告辯稱未指示原告施作限高
    門型架云云，誠屬無據。
(三)、被告辯稱對交通維持計畫無從表示同意與否，且93年9月2日
    中華路交通維持計畫審查會會議建議「原門架上限高4.6 公
    尺標誌字體加大」為交通部公路總局第二區養護工程處臺中
    工務段所為建議，並非被告意見云云。經查，證人盧維宏於
    本院證稱：「我們依照原告提出的交通維持計畫送公路局審
    查，審查通過後，我們就依照原告提出之交通維持計畫施作
    」、「被告對交維計畫無審核權，因為工作車要跨越中華路
    ，中華路路權屬於公路總局，所以交維計畫要送給公路總局
    審核」等語，是系爭工程交通維持計畫係由原告先行提出，
    交由被告送交通部公路總局審查，被告對交通維持計畫固無
    審查權限。惟93年8月18日工務會議記錄記載「淨高4.6m門
    架應儘速設置」等情，原告據此修正交通維持計畫書，就系
    爭工程P15工作車施工方式及期間之淨高限制改為「計畫於
    工作車跨越範圍前方150M處設置門型限高架及車輛高度限制
    標誌如附圖2所示」，有93年9月30日沙田路交通維持計畫書
    1份可稽（見本院卷二第48-60頁），被告既於93年8月18日
    表示「淨高4.6m門架應儘速設置」在先，即不得以對交通維
    持計畫書無審查權限，及93年9月2日中華路交通維持計畫審
    查會會議建議「原門架上限高4.6公尺標誌字體加大」乃交
    通部公路總局第二區養護工程處臺中工務段所為，並非被告
    意見，被告無從表示同意與否，否認有指示原告施作限高門
    型架云云，是被告上揭辯詞，洵屬無據。
二、施作限高門型架之費用為何？應由何人負擔？
(一)、按稱承攬者，謂當事人約定，一方為他方完成一定之工作，
    他方俟工作完成，給付報酬之契約，民法第490條第1項定有
    明文。系爭契約第5條「工程總價」約定：「... 契約價金
    給付依實做工程數量辦理結算... (三)按照實做工程數量結算
    ，即以契約中有工程項目及單價，依竣工實做結算數量計給
    ... 」。查原告主張3座限高門型架施作費用為187萬6,139
    元，其中限高門型架及安裝（含基礎）3座費用為149萬2,35
    7元，每座單價為49萬7,452元（元以下四捨五入），限高門
    型架移設（含基礎）1座費用為13萬2,007元，利管費16萬2,
    436元，稅8萬9,340元，有詳細表1紙（見本院卷一第70頁）
    、單價分析表2張（見本院卷一第71頁、本院卷二第104頁）
    、計算式說明明細3張（見本院卷二第105-107頁）、內政部
    營建署單價分析表（見本院卷二第109-110、113-116、118
    頁）、基本單價分析表2張（見本院卷二第111-112頁）等件
    為據，上開金額合計187萬6,139元，依系爭契約第5條及民
    法第490條之規定，定作人即被告應給付之，是原告向被告
    請求施作限高門型架之費用187萬6,139元，核屬有據。
(二)、被告辯稱交通維持計畫書並無施作門型架的結構、材質及單
    價分析表，否認原告有依系爭契約單價分析表施作限高門型
    架，縱有指示施作，因限高門型架為臨時性措施，不能依合
    約單價計價，且原告應將門架之殘值扣除云云。經查，系爭
    工程施作機具採用懸臂工作車，因懸臂工作車須橫跨中華路
    及沙田路上空，受限於道路限高4.6公尺之限制，為預防交
    通事故及工安意外之發生，原告遂依被告指示施作限高門型
    架，縱限高門型架為臨時性措施，然被告並未指示原告依何
    種材質之材料施作，原告使用與系爭工程相同之材料，並依
    系爭契約約定之單價計價，尚屬合理，並無不妥之處；至限
    高門型架之殘值，已經原告扣除，有H型鋼製作及加工（含
    防鏽漆）及折舊費明細1份在卷可憑（見本院卷二第108頁）
    ，是被告上揭辯詞，委無可採。
三、系爭工程工作車安裝及拆除次數是否以每立方公尺為單位計
    價，被告因而無須另為給付？
(一)、原告主張系爭契約附件之基本單價就工作車安裝及拆除次數
    編列為20次，然實際裝拆次數為40次，依系爭契約第5條實
    作實算之約定，被告應給付原告超出合約數量施作之20次工
    程款1,436萬808元等語，並提出內政部營建署基本單價表1
    張、工作車安裝及拆除次數計算與費用明細1份為據，惟被
    告辯稱工作車安裝及拆除次數已納入合約詳細價目表以「m3
    」為單位計價，被告無須另為給付云云，並提出系爭工程施
    工補充說明書1份、內政部營建署詳細表1張、內政部營建署
    單價分析表3張為證。經查，系爭工程施工補充說明書第二
    章2.1.4節「丈量與付款」第1項記載：「『就地澆注懸臂工
    法350㎏/cm2預力混凝土』，以立方公尺為單位丈量付款...
    以懸臂工法施工者之合約單價包括上部結構墩頂節塊之臨時
    錨碇... 工作車之設計、製作、裝拆... 等所需之一切費用
    ，另無其他給付。」有系爭工程施工補充說明書1份可稽（
    見本院卷一第128-129頁），是系爭工程工作車之裝拆，係
    以每立方公尺混凝土為單位計價，應屬無疑。次查，系爭契
    約就懸臂工法工作車之基本單價編列為20次，有基本單價表
    1紙可憑（見本院卷一第77頁），系爭契約第5條約定以實作
    實算計價，亦有系爭契約1份在卷可稽。再查，證人即系爭
    工程監工魏吉洲於本院證稱：「系爭工程需要工作車施作的
    橋墩有20個，橋墩的左右各要一台工作車，為了平衡之用」
    等語（見本院卷二第42頁），是原告主張工作車實際裝拆次
    數為40次等情，足堪採信。證人魏吉洲復於本院證稱：「被
    告與原告間的計價是將所有工項的費用轉換成以混凝土的每
    立方米來計架」、「編列預算時用20台車次與40台車次所得
    出之混凝土單價不同，因為20台車次與40台車次之費用不同
    ，轉換成每立方米混凝土的單價就不同」等語（見本院卷二
    第42-43頁），益徵被告所辯工作車之裝拆均已攤計於合約
    詳細價目表「就地澆注懸臂工法350㎏/cm2預力混凝土」項
    目中以「m3」為單位計價，僅指20台次工作車之裝拆均已攤
    計而言，即被告僅就已納入合約價目表計價之20台次工作車
    之裝拆，無須另為給付；至原告實際裝拆次數為40次，超出
    合約原定之20次，依系爭契約第5條實作實算之約定，被告
    仍應給付之。
(二)、系爭契約懸臂工法工作車施作1次單價為62萬1,680元，是20
    次共1,243萬3,600元，利管費為124萬3,360元，稅金68萬3,
    848元，上開金額合計1,436萬808元，有工作車安裝及拆除
    次數計算與費用明細1份可稽（見本院卷一第78頁），原告
    依系爭契約第5條及民法第490條之規定請求被告給付1,436
    萬808元，核屬正當。
四、綜上所述，原告依系爭契約及民法第490條請求被告給付1,6
    23萬6,947元（3座限高門型架187萬6,139元＋工作車裝拆 1,
    436萬808元＝1,623萬6,947元）為有理由，應予准許。
伍、兩造陳明願供擔保聲請宣告假執行或免為假執行，核無不合
    ，爰分別酌定相當之擔保金額予以宣告。
陸、本件事證已臻明確，兩造其餘攻擊、防禦方法及所為之立證
    ，經審酌後認與判決之結果不生若何影響，毋庸再逐一予已
    論列，併此敘明。
柒、據上論結，本件原告之訴為有理由，依民事訴訟法第78條、
    第390條第2項，第392條第2項，判決如主文。
中    華    民    國    99    年    10    月    29    日
                  民事第一庭  法  官   楊晉佳
以上正本係照原本作成。
如對本判決上訴，須於判決送達後20日內向本院提出上訴狀。
中    華    民    國    99    年    10    月    29    日
                              書記官   蘇炫綺

司法院資訊處製作；財團法人民間司法改革基金會備份。
